【裁判字號】    97,家訴,10
【裁判日期】    980630
【裁判案由】    終止收養關係
【裁判全文】
臺灣花蓮地方法院民事判決              97年度家訴字第10號
原      告  乙○○
訴訟代理人  洪銘徽律師
被      告  丙○○
訴訟代理人  郭緯中律師
複  代理人  甲○○
上列當事人間請求終止收養關係事件，本院於民國98年6月2日言
詞辯論終結，判決如下：
    主  文
准予終止原告與被告間之收養關係。
訴訟費用由被告負擔。
    事實及理由
一、原告起訴主張略以：
  (一)原告於民國69年9 月12日與訴外人陳麗嫦結婚。陳麗嫦與其
    前夫蔣家興育有一女即被告丙○○，原告於69年9 月17日收
    養被告為養女。原告於94年9 月10日因病至花蓮門諾醫院住
    院治療，詎陳麗嫦及被告竟趁原告住院期間，共同前往有限
    責任花蓮第一信用合作社（下稱花蓮一信）、臺灣銀行永和
    分行及華僑商業銀行永和分行，擅將原告於上開銀行之定期
    存款存單於盜蓋原告印章、偽造原告署名後，悉數解約，並
    盜領全部存款，共計新臺幣（下同）8,707,500 元（下稱系
    爭存款）。嗣原告知悉上情後，以存證信函向陳麗嫦及被告
    催討，未獲置理，原告遂對陳麗嫦及被告提出刑事告訴及訴
    請民事賠償。陳麗嫦及被告所涉共同行使偽造文書等罪嫌部
    分，分別經刑事法院判處有期徒刑8月及有期徒刑1年6 月，
    減刑為有期徒刑9 月，均上訴最高法院中。至民事部分，則
    經民事法院判決陳麗嫦及被告應連帶給付原告8,707,500 元
    並加計利息確定，然陳麗嫦及被告仍拒不返還。嗣原告向財
    政部國稅局查詢被告財產，得悉被告96年度在臺灣銀行永和
    分行之存款利息所得為3,007 元；在中華郵政股份有限公司
    永安郵局之存款利息所得為7,897 元，且於第三人結像紀事
    創意文化有限公司領有薪資，惟原告依法聲請強制執行後，
    卻發現被告已將存款提領一空，並且離職，致原告強制執行
    無結果。又被告因在陳麗嫦所涉行使偽造文書案件偵查中作
    偽證，原告再對被告提出告發，檢察官亦認被告涉有偽證罪
    嫌加以起訴，詎被告起訴後竟逃避審判，業經臺灣板橋地方
    法院發佈通緝在案。
  (二)原告年逾70歲，且患有重度肢體障礙不良於行，已無工作能
    力，本仰賴系爭存款治病養老，被告不顧念原告20多年養育
    之情，與其母共同侵吞原告畢生積蓄，拒不返還，並藉機脫
    產，現更為避免遭原告追究，畏罪潛逃，顯已遺棄原告，且
    兩造歷經民、刑事訴訟，仍未激起被告絲毫孝心或悔意，雙
    方已喪失互信、互愛之人倫基礎，養親關係發生重大破綻，
    難以再維持收養關係，爰依民法第1081條第1項第2款、第4
    款之規定，併予主張而為選擇合併，請求法院擇一判決准兩
    造終止收養關係，並聲明：如主文所示。
二、被告則以：
  (一)原告對被告及陳麗嫦提起之所有訴訟，乃實屬被告父母間誤
    會所致之家庭糾紛。過去被告與原告一家人共同生活在臺北
    ，相處融洽，直至92年原告受傷後，執意回花蓮老家居住，
    而陳麗嫦與被告之工作地點均在臺北，且陳麗嫦疾病纏身，
    須長期在臺北就醫。對於原告之病情，被告亦積極尋找最好
    的醫療團隊即臺北榮民總醫院，安排原告前往治療，被告期
    盼原告能同意回臺北同住並接受治療，惟遭原告悍拒。原告
    復因被告與陳麗嫦領取其存款乙事，一再興訟，在相關訴訟
    未告終結前，原告豈會願意接受被告至花蓮之照料，然被告
    與陳麗嫦仍於94年10月7 日請律師發律師函，告知原告在花
    蓮所需之醫藥費及生活費，於接獲原告通知後，會立即匯寄
    予原告，又於95年3月20日再委律師致函原告，並寄交35,00
    0 元生活費，卻遭原告退回，由此可知被告並無遺棄原告之
    意。再者，原告將其所有門牌號碼為花蓮市○○路215 號之
    房地以6,500,000 元售予劉聲富，原告既有此鉅款，理應能
    維持生活，且原告尚有居住花蓮之胞兄曾忠榮照顧，因此尚
    無須被告提供扶養之必要。
  (二)被告不否認曾與陳麗嫦將原告所有花蓮一信等帳戶之存款領
    出，且因此原告告訴被告及陳麗嫦涉有行使偽造文書等罪嫌
    。刑事法院判決雖均認定被告及陳麗嫦犯行使偽造文書等罪
    ，然上開判決認識用法均有違誤，不足為被告不利之認定，
    被告亦上訴最高法院。實則，被告係經原告授權處理系爭存
    款，且被告亦無侵吞系爭存款之不法所有意圖，被告並無犯
    罪可言。況原告於92年12月間跌倒後即行動不便，原告公司
    大小事務均由原告指示被告辦理，是以，被告基於與原告之
    信任關係，於原告病危之際為其處理財務，避免遭有心人士
    利用，性質上應屬無因管理，而有利於原告。再者，被告並
    非不願返還原告系爭存款，而係該存款領出後，後續均由陳
    麗嫦處置，被告無從置喙，是以無法返還，亦未提出清償計
    畫，但被告仍希望能維持與原告之養親子關係等語，資為抗
    辯，並答辯聲明：原告之訴駁回。
三、經查，原告於69年9月12日與陳麗嫦結婚，並於69年9月17日
    收養陳麗嫦之女即被告為養女，兩造收養關係現仍存續中之
    事實，有戶籍謄本2 份在卷可證，堪信為真實。又原告於94
    年9 月10日因病至花蓮門諾醫院住院治療期間，被告與其母
    陳麗嫦分別於94年9月26日、9月29日、10月3 日前往花蓮一
    信、臺灣銀行永和分行及華僑商業銀行永和分行，共同將原
    告所有在上開銀行之定期存款存單合計8,707,500 元，辦理
    解約及提領。原告知悉後，曾以存證信函向被告及陳麗嫦催
    討，未獲置理，原告遂向被告及陳麗嫦訴諸刑、民事訴訟。
    陳麗嫦與被告所涉共同行使偽造文書及詐欺罪嫌，前者經臺
    灣板橋地方法院判處有期徒刑8 月，並經臺灣高等法院駁回
    其上訴，後者則經本院判處有期徒刑8 月，嗣經臺灣高等法
    院花蓮分院改判有期徒刑1年6月，減刑為有期徒刑9 月，均
    上訴最高法院中。另民事部分，亦經臺灣高等法院判決陳麗
    嫦及被告應連帶給付原告8,707,500 元及自95年12月27日起
    至清償日止，按年息百分之5 計算之利息，並經最高法院駁
    回其上訴確定，惟被告迄未返還原告系爭存款。嗣原告向財
    政部國稅局查詢被告財產，得悉被告96年度在臺灣銀行永和
    分行之存款利息所得為3,007 元，在中華郵政股份有限公司
    永安郵局之存款利息所得為7,897 元，且於第三人結像紀事
    創意文化有限公司領有薪資，惟原告依法聲請強制執行後，
    卻發現被告已將存款提領一空，並已離職，致原告強制執行
    無效果。又被告因在陳麗嫦所涉行使偽造文書案件偵查中作
    偽證，原告再對被告提出告發，檢察官亦認被告涉有偽證罪
    嫌加以起訴，詎被告起訴後竟逃避審判，業經臺灣板橋地方
    法院發佈通緝等情，亦有第581 號存證信函、臺灣板橋地方
    法院95年度易字第975 號刑事判決、臺灣高等法院95年度上
    訴字第4619號刑事判決、本院96年度訴字第144 號刑事判決
    、臺灣高等法院花蓮分院96年度上訴字第338 號刑事判決、
    臺灣高等法院96年度重訴字第15號民事判決、最高法院97年
    度台上字第1823號民事裁定、財政部臺北市國稅局所得人為
    被告之96年度綜合所得稅各類所得資料清單、臺灣士林地方
    法院民事執行處97年11月2 日士院木97執助吉字第3498號函
    、結像紀事創意文化有限公司97年10月24日第三人陳報扣押
    薪資債權或聲明異議狀、臺灣板橋地方法院97年10月30日板
    院輔97執助正字第3833號通知、臺灣銀行永和分行97年10月
    27日永和營字第09750014221 號函、永和永安郵局97年10月
    24日第三人陳報扣押存款金額或聲明異議狀、永和福和郵局
    97年10月23日第三人陳報扣押存款金額或聲明異議狀、臺灣
    板橋地方法院檢察署檢察官97年度偵字第13564 號起訴書、
    臺灣板橋地方法院98年5月15日98年板院輔刑若科緝字第445
    號通緝書（均影本）各1 件在卷可稽，復為兩造所不爭執，
    亦堪信為真實。
四、按養父母、養子女之一方，有其他重大事由難以維持收養關
    係者，法院得依他方、主管機關或利害關係人之請求，宣告
    終止其收養關係，民法第1081條第1 項第4 款定有明文。本
    款性質上為一概括規定，目的在使終止收養之原因更有彈性
    ，而所謂其他重大事由，則應考量收養之目的，依一般社會
    通念，斟酌各種情事綜合觀之，如認養父母子女間關係已然
    絕裂，喪失互信、互諒、互愛之人倫基礎，其相互間之養親
    子關係既出現破綻，無法回復原來親子般之關係，即屬有難
    以維持收養關係之重大事由。本件原告主張兩造間養親關係
    發生重大破綻，難以維持收養關係。被告則希望能維持與原
    告之養親關係，並以前揭情詞置辯，經查：
  (一)參之卷附陳麗嫦於94年10月7 日委託章修璇律師寄發「承展
    法律事務所律師函」予原告（見本院卷一第88至90頁），函
    中記載：「…（略）。今（94）年9 月10日，丙○○前往花
    蓮探視曾先生（按即原告），發現曾先生昏睡不醒，乃緊急
    送往門諾醫院救治。…（略），遂於94年9 月27日將曾先生
    轉至臺北榮民總醫院胸腔內科之加護病房醫治。當時榮民總
    醫院醫師曾表示，曾先生若積極治療會診胸腔外科醫生團隊
    醫治，有40％治癒機會，若不積極治療，則後果不樂觀。本
    人以及女兒丙○○希望為曾先生爭取40％之存活機會，而勸
    曾先生接受榮民總醫院醫生治療。惟曾先生並不願意，且因
    此對本人、丙○○及榮民總醫院醫師產生不信任。日前曾先
    生之姪兒曾自弘趁我等2 人不在場時，在非醫院規定加護病
    房探訪時間，取得曾先生之委託書，宣稱有權利為曾先生辦
    理轉院回花蓮之手續。榮民總醫院為此特於94年10月3 日召
    開曾先生轉院與否之協調會，由於當時並未達成協議，故擬
    於次日再次協調。詎料，次日下午約4 時30分，本人接獲榮
    民總醫院通知，謂曾先生已於當天下午3 時30分辦妥自願出
    院手續，由姪兒陪同離開榮民總醫院。由於曾先生不顧本人
    反對，在未知會之情形下，逕自離開榮民總醫院，似乎曾先
    生不信任妻女。因此為預防可能衍生之法律問題，有必要於
    此做一聲明。…（略）。關於本人及丙○○所保管之銀行帳
    戶存摺、印鑑以及不動產所有權狀等屬於曾先生之財產，我
    們對其並無非分想法。之所以拒絕曾先生返還之要求，乃係
    出於為曾先生保護財產之目的，唯恐曾先生在生病之際，思
    慮不夠充分，而對財產加以處分，致日後康復，財產卻已經
    所剩無幾，生活發生困難。對於保管之財物，我們僅擬將之
    用作曾先生之醫藥費、生活費，絕不會侵占任何一文，俟日
    後曾先生康復，即將餘款全數奉還。…（略）」，由該律師
    函內容可知，原告於94年10月3 日以前即對陳麗嫦及被告產
    生不信任感，彼此意見不合，陳麗嫦已經為了「預防可能衍
    生之法律問題」而委請律師發函予原告。且原告於94年10月
    4 日自臺北榮民總醫院辦理出院，就此攸關原告生命、身體
    之重要醫療決定事項，寧委託其姪兒曾自弘處理，亦均不願
    事先告知被告及陳麗嫦，顯見原告與被告及陳麗嫦之間早已
    相處不睦，夫妻子女之情已形同陌路。
  (二)復觀原告前於94年10月13日以存證信函催告被告及陳麗嫦返
    還系爭存款，否則即對之提出侵占及偽造文書告訴乙情，有
    第581 號存證信函在卷可稽（見本院卷一第41頁）；又於95
    月3月13日在臺灣花蓮地方法院檢察署95年度交查字第350號
    案件偵查中表示：伊對被告及陳麗嫦提出告訴，是因那些錢
    都是伊的錢，目的是要回伊的東西等語；嗣於96年10月9 日
    在本院96年度訴字第144 號案件審判期日時表示：只要被告
    及陳麗嫦願意將錢還伊，伊願意原諒被告，所以至今伊未終
    止收養關係等語，有詢問筆錄、審判筆錄各1 份在卷可參（
    見本院卷一第237頁、第217頁），準此，可知兩造本件訴訟
    之產生，肇因於被告與其母趁原告因病住院期間，侵占原告
    畢生積蓄，事後被告又一再矯飾推託，不肯將系爭存款返還
    ，令原告極為痛心，且從上揭律師函中載「關於本人及丙○
    ○所保管之銀行帳戶存摺、印鑑以及不動產所有權狀等屬於
    曾先生之財產，我們對其並無非分想法」等語，被告顯亦知
    悉系爭存款本屬於原告所有，然其於接獲原告寄發存證信函
    催討時不予理會，在刑事案件中，復飾詞狡辯係經原告授權
    處理系爭存款，且無侵吞系爭存款之不法所有意圖云云，然
    上揭辯解經刑事判決逐一論斷，仍認定被告涉有行使偽造文
    書等罪嫌，其仍不甘服，又上訴最高法院。另民事判決已判
    定被告應與陳麗嫦連帶給付原告8,707,500 元確定，惟被告
    再以系爭存款領出後均由陳麗嫦處置，其無從置喙，是以無
    法返還，亦未提出清償計畫云云為辯，然查被告係69年3月6
    日生，現年29歲，正值輕壯，且被告於96年在結像紀事創意
    文化有限公司領有薪資，足見被告絕對有工作能力，而原告
    於本院96年度訴字第144 號案件審判期日時即表示：只要被
    告願意將錢還伊，伊願意原諒被告等語，參之原告為22年1
    月7 日生，現已76歲高齡，且患有重度肢體障礙不良於行，
    有戶籍謄本及殘障手冊各1 份在卷可憑，是以，如被告仍有
    絲毫孝心，並有心維護兩造收養關係之繼續存在，理當會將
    系爭存款返還原告，以討老父歡心，縱系爭存款確在陳麗嫦
    支配中，被告亦應有誠意出面協助原告釐清系爭存款流向，
    並盡其能力努力工作分期償還，詎被告反此作為，不僅將其
    所有存款在原告對其強制執行前，提領一空，並辭去其在結
    像紀事創意文化有限公司之工作，致原告對其強制執行無效
    果。又本院在言詞辯論期間通知被告本人到庭，其訴訟代理
    人於97年11月26日言詞辯論期日先告以：被告現在日本遊學
    ，約98年返回臺灣等語（見本院卷一第176頁），嗣於98年6
    月2 日言詞辯論期日又告以：被告現在被通緝，可能在日本
    ，但不確定等語，另被告在偽證罪刑事審判中，因逃匿遭通
    緝，而逃避審判，可見被告寧可讓已屆76歲高齡之原告苦於
    生計，迫於無奈讓兩造對簿公堂，期被告返還系爭存款仍不
    可得，亦無意願主動出面說明或提出解決方案，實難認為被
    告有心維持與原告養父女關係，反顯見被告無意為任何可讓
    原告安心養老之行為，而利用訴訟制度積極破壞親子情誼。
  (三)綜上，兩造間相處早已不睦，被告不顧念原告20多年養育之
    情，不思盡力修補與原告之養親子關係，反與其母趁原告生
    病之際，共同侵占原告畢生積蓄，事後又一再矯飾推託，不
    肯將系爭存款返還，令原告極為痛心，已無法再信賴被告，
    而被告在面對原告對其訴諸之刑、民事訴訟，仍乏誠意主動
    出面處理或提出具體解決方案，現更在偽證罪刑事審判中逃
    匿，而遭通緝，更足見被告根本不在乎其與原告關係之維護
    ，參之被告亦自承：兩造歷經訴訟，已無父女信賴基礎，以
    致被告很少探視原告等語（見本院98年6月2日言詞辯論筆錄
    第2 頁），準此，顯見兩造關係已然絕裂，喪失互信、互諒
    、互愛之人倫基礎，養親子間之感情與信賴已出現嚴重破綻
    ，無法回復原來親子般之關係，雙方徒有收養之形式，而無
    實質之親情維繫，核與收養係為成立擬制親子關係之本旨相
    違背，是本件收養之目的既已無法達成，堪認原告主張兩造
    間有難以維持收養關係之事由存在為真正。從而，原告依據
    民法第1081條第1項第4款之規定，訴請終止兩造間之收養關
    係，為有理由，應予准許。至原告併主張依同條項第2 款之
    終止收養事由，訴請法院擇一判准終止兩造間收養關係，惟
    本院既已依該條項第4 款之事由准予終止兩造間收養關係，
    是原告該部分主張，本院即無庸審認，附此敘明。
五、本件事證已臻明確，兩造其餘攻擊防禦方法及舉證，核與判
    決結果無影響，爰不一一論列，併此敘明。
據上論結，本件原告之訴為有理由，依民事訴訟法第78條，判決
如主文。
中    華    民    國    98    年    6     月    30    日
                  家事法庭      法  官  吳韻馨
上列正本證明與原本無異。
如對本判決不服，應於送達後20日內，向本院提出上訴狀（應抄
附繕本）。
中    華    民    國    98    年    6     月    30    日
                                書記官  高明正


司法院資訊處製作；財團法人民間司法改革基金會備份。
